---
title: "Time Series Notebook"
output: html_document
editor_options: 
  chunk_output_type: inline
---

```{r echo=FALSE}

# Selecione o ativo para gerar o relatório #####################################

time_series_sample_1 <- "LREN3"
# time_series_sample_1 <- sample(ontology$get_IBOV_90_df()$asset)[1]

```

#### Loading objects...

<details>

```{r echo=FALSE, warning=F, message=FALSE}
library(tidyverse)
data_mart_path <- here::here("data","mart")
healthcheck_validation <- T
purrr::walk(list.files(here::here("R","dal"),full.names=TRUE),source)

```

```{r}
ontology <- DAL_Ontology$new()
quantamental <- DAL_Quantamental$new()
```

</details>

## Preço e Lucro: O Caso `r time_series_sample_1`

```{r warning=FALSE}
start_time=Sys.time() ; df <- quantamental$asset(time_series_sample_1) ; d <- difftime(Sys.time(), start_time, units = "secs") ; cat(sprintf(paste0("Tempo para carregar os dados de ",time_series_sample_1," : %.5f %s"), as.numeric(d), attr(d, "units")))

df |> #filter(year(date)>=2025) |> 
  ggplot(aes(date,pe))+
  geom_hline(yintercept=0,linetype=2,color="tomato",alpha=.5)+
  geom_line()+ylab("P/L")+xlab(df$asset[1])+
  theme_minimal()
```

### P/L e Lucro no mesmo gráfico

```{r warning=FALSE}
df |> #filter(year(date)>=2025) |> 
  ggplot(aes(date,pe))+
  geom_hline(yintercept=0,linetype=2,color="tomato",alpha=.5)+
  geom_line()+ylab("P/L")+xlab(df$asset[1])+
  geom_line(aes(y=Net_Profit_12M/max(Net_Profit_12M,na.rm=T)*max(pe,na.rm=T)),color="gold4",alpha=.3,linewidth=1.2)+
  theme_minimal()
```

```{r}
similar_assets <- sample((ontology$get_similarity_asset_df(time_series_sample_1,n=8))$asset2,1)
similar_assets
```

### Comparar com empresas semelhantes... </br> `r similar_assets`

```{r warning=FALSE}
quantamental$query() |>  #
  filter(asset %in% c(time_series_sample_1,similar_assets),year(date)>=2022) |>
  select(asset,date,close,pe,Net_Profit_12M) |> 
  collect() |> 
  ggplot(aes(date,pe))+
  geom_hline(yintercept=0,linetype=2,color="tomato",alpha=.5)+
  geom_line()+ylab("P/L")+
  geom_line(aes(y=Net_Profit_12M/max(Net_Profit_12M,na.rm=T)*max(pe,na.rm=T)),color="gold4",alpha=.3)+
  facet_grid(cols=vars(asset))+
  theme_minimal()
```

<details>

```{r}
time_series_sample_1_sector <- (ontology$get_assets_df() |> filter(asset==time_series_sample_1))$sector_screening
assets_from_the_same_sector <- (ontology$get_assets_df() |> filter(sector_screening==time_series_sample_1_sector))$asset
assets_from_the_same_sector
```

A **mediana** representa o valor central de uma distribuição, sendo
menos sensível a valores extremos. Ao calcular o P/L mediano do setor de
`r time_series_sample_1_sector`, obtemos uma visão mais realista do
valuation geral, sem as distorções causadas por empresas atípicas.

</details>

### Mediana do setor... </br> `r time_series_sample_1_sector`

```{r warning="false"}
quantamental$query() |>  
  filter(asset %in% assets_from_the_same_sector) |> 
  collect() |> 
  group_by(date) |> mutate(i=min_rank(desc(marketcap))) |> ungroup() |> 
  mutate(asset_alpha=ifelse(asset %in% c(time_series_sample_1,similar_assets),.8,.2)) |> 
  filter(year(date)>=2022) |> 
  ggplot(aes(date,pe))+ylab("P/L")+geom_smooth(method="loess",formula='y ~ x')+geom_line(aes(color=reorder(asset,i),alpha=asset_alpha),linewidth=1.5)+scale_alpha_identity()+scale_color_viridis_d(option="viridis")
```

<details>

```{r echo=FALSE}
summary(ontology$get_b3_index())
indices <- list(
  IBOV_60 = ontology$get_b3_index()$IBOV_60$asset,
  IBOV_90 = ontology$get_b3_index()$IBOV_90$asset,
  IBOV    = ontology$get_b3_index()$IBOV$asset,
  SMLL    = ontology$get_b3_index()$SMLL$asset
)
indices_description <- list(
  IBOV_60 = "Bluechips",
  IBOV_90 = "IBOV 90%",
  IBOV    = "IBOV",
  SMLL    = "Smallcaps"
)
time_series_sample_1_index <- names(indices)[
  which(vapply(indices, function(v) time_series_sample_1 %in% v, logical(1)))[1]
]
time_series_sample_1_index_description <- indices_description[[time_series_sample_1_index]]
assets_from_the_same_index <- indices[[time_series_sample_1_index]]
assets_from_the_same_index
```

```{r}
  start_time=Sys.time() ; cat("Load assets from the same index...\n ") ; assets_from_the_same_index_df <- quantamental$query() |>  
    filter(asset %in% assets_from_the_same_index) |> 
    collect() |> 
    group_by(date) |> summarise(median_pe=median(pe,na.rm=T),N=n()) ; difftime(Sys.time(), start_time, units = "secs")
  start_time=Sys.time() ; cat("Load IBOV historical standard deviations... \n ") ; IBOV_SD_df <- quantamental$query() |>  
    filter(asset %in% indices[["IBOV"]]) |> 
    collect() |> 
    group_by(date) |> summarise(median_ibov=median(pe,na.rm=T)) ; difftime(Sys.time(), start_time, units = "secs")
```

</detail>

### Tamanho semelhante...</br> `r time_series_sample_1_index_description`

```{r}
  assets_from_the_same_index_df |> 
    left_join(IBOV_SD_df,by="date") |> mutate(mean_pe_ibov=mean(median_ibov,na.rm=T),sd_pe_ibov=sd(median_ibov,na.rm=T)) |> 
    mutate(mean_pe=mean(median_pe,na.rm=T),sd_pe=sd(median_pe,na.rm=T)) |> 
    filter(year(date)>=2022) |>
    ggplot(aes(date,median_pe))+geom_line(aes(y=mean_pe),color="dodgerblue1",alpha=.5,linewidth=2)+
    geom_line(aes(y=mean_pe_ibov),color="gray",alpha=.8,linewidth=3)+
    geom_line(aes(y=mean_pe_ibov-sd_pe_ibov*1),color="gray",alpha=.5,linewidth=3)+
    geom_line(aes(y=mean_pe_ibov+sd_pe_ibov*1),color="gray",alpha=.5,linewidth=3)+
    geom_line(aes(y=mean_pe_ibov-sd_pe_ibov*2),color="gray",alpha=.3,linewidth=3)+
    geom_line(aes(y=mean_pe_ibov+sd_pe_ibov*2),color="gray",alpha=.3,linewidth=3)+
    geom_line(color="dodgerblue1")+ylab("P/L")+
    theme_minimal()+scale_x_date(date_breaks="1 year",date_labels="%Y")+theme(axis.text.x=element_text(angle=90,vjust=.5,hjust=1))
```
