---
# title: "Quantamental: Análise de Séries Temporais"
format:
  html:
    toc: true
    toc-depth: 2
    code-fold: show
    code-summary: "code"
    theme: cosmo
execute:
  echo: true
  warning: false
  message: false
---

```{=html}
<style>

.page-header {
    display: flex;
    align-items: center;
    gap: 12px;
    margin: 20px 0 30px 0;
}

.page-header h2 {
    margin: 0;
    line-height: 1.1;
}

.back-button {
    font-size: 2rem;
    text-decoration: none;
    color: inherit;
    line-height: 1;
    display: flex;
    align-items: center;
    justify-content: center;
    transition: 0.2s;
}

.back-button:hover {
    color: #0d6efd;
    transform: translateX(-2px);
}

</style>
```

::: page-header
<a class="back-button" href="index.html" title="Back to Home"> ❮ </a>

<h2>Análise de Séries Temporais</h2>
:::

No universo quantamental, a análise de dados não se limita a um único
ponto no tempo. Acompanhar a evolução de indicadores ao longo do tempo,
ou séries temporais, é fundamental para entender tendências, ciclos e a
resiliência de empresas e mercados.

## Indicadores

Neste capítulo, exploraremos como visualizar e interpretar o indicador
Preço/Lucro (P/L) sob a ótica temporal, tanto para uma empresa
individual quanto para um índice de mercado como o IBOV.

::: {.callout-note collapse="true"}
#### Loading objects...

```{r}
#| echo: false
data_mart_path <- file.path("..","data","mart")
healthcheck_validation <- F
purrr::walk(list.files(file.path("..","R","dal"),full.names=TRUE),source)
```

```{r}
ontology <- DAL_Ontology$new()
quantamental <- DAL_Quantamental$new()
```
:::

```{r echo=FALSE}
time_series_sample_1 <- "ITUB4"
```

## Preço e Lucro: O Caso `r time_series_sample_1`

O Preço/Lucro (P/L) é um dos múltiplos de *valuation* mais utilizados,
indicando quantos anos de lucro a empresa levaria para "pagar" seu preço
de mercado. Para setores mais estáveis, como o bancário ou serviços
públicos no Brasil, o P/L tende a apresentar uma volatilidade menor,
refletindo a previsibilidade de seus resultados.

Vamos observar a evolução do P/L de `r time_series_sample_1` ao longo
dos últimos anos. Isso nos permite identificar o patamar histórico de
*valuation* da empresa e compará-lo com o momento atual.

```{r load-pe_itub4-plot, echo=FALSE, out.width="80%"}
  time_series_sample_1_png <- file.path("plots",paste0("pe_",time_series_sample_1,".png"))
  if (file.exists(time_series_sample_1_png))
    knitr::include_graphics(time_series_sample_1_png)
```

::: {.callout-note collapse="true"}
#### Código para gerar esse gráfico...

```{r}
  library(tidyverse)
  start_time=Sys.time() ; df <- quantamental$asset(time_series_sample_1) ; d <- difftime(Sys.time(), start_time, units = "secs") ; cat(sprintf(paste0("Tempo para carregar os dados de ",time_series_sample_1," : %.5f %s"), as.numeric(d), attr(d, "units")))
  png(time_series_sample_1_png, width = 400, height = 300, res = 100)
  plot <- df |> #filter(year(date)>=2025) |> 
      ggplot(aes(date,pe))+
      geom_hline(yintercept=0,linetype=2,color="tomato",alpha=.5)+
      geom_line()+ylab("P/L")+xlab(df$asset[1])+
      # geom_line(aes(y=Net_Profit_12M/max(Net_Profit_12M,na.rm=T)*max(pe,na.rm=T)),color="gold4",alpha=.3)+
      #geom_line(aes(y=         close/max(         close,na.rm=T)*max(pe,na.rm=T)),color="gold2",alpha=.5)+
      theme_minimal()
  plot(plot)
  dev.off()
```
:::

::: {.callout-tip collapse="true"}
#### Interpretação do P/L

Um P/L em patamares historicamente baixos pode indicar que a ação está
subvalorizada, enquanto um P/L elevado pode sugerir que o mercado tem
altas expectativas de crescimento futuro ou que a ação está
sobrevalorizada. A estabilidade do P/L em setores mais defensivos
reflete a natureza mais previsível de seus lucros e a menor
sensibilidade a ciclos econômicos extremos, em comparação com setores
mais cíclicos.
:::

## P/L do IBOV: Por que a Mediana Importa?

Analisar o P/L de um índice como o IBOV é mais complexo do que para uma
única empresa. O IBOV é composto por dezenas de empresas, e a média
simples do P/L pode ser facilmente distorcida por *outliers* – empresas
com lucros muito baixos (P/L altíssimo) ou até prejuízo (P/L negativo,
que não faz sentido para a média).

É aqui que a **mediana** se torna uma ferramenta poderosa. A mediana
representa o valor central de uma distribuição, sendo menos sensível a
valores extremos. Ao calcular o P/L mediano do IBOV, obtemos uma visão
mais realista do *valuation* geral do mercado, sem as distorções
causadas por empresas atípicas.

``` r
# Carregamento de dados hipotéticos de P/L para componentes do IBOV
# Em um cenário real, estes dados viriam da ontologia, com P/L de cada ativo.

# Dados de exemplo (substituir por dados reais da ontologia)
ibov_pl_components_data <- tibble(
  data = rep(seq(ymd('2016-01-01'), ymd('2026-01-01'), by = 'quarter'), each = 50), # 50 empresas por trimestre
  ticker = paste0("EMP", rep(1:50, times = length(seq(ymd('2016-01-01'), ymd('2026-01-01'), by = 'quarter')))),
  pl = runif(length(data), min = 5, max = 30) # P/L aleatório entre 5 e 30
) %>%
  # Adiciona alguns outliers para demonstrar a robustez da mediana
  mutate(pl = ifelse(runif(n()) < 0.05, runif(n(), 50, 200), pl)) # 5% de chance de P/L alto

ibov_pl_summary <- ibov_pl_components_data %>%
  group_by(data) %>%
  summarise(
    pl_media = mean(pl, na.rm = TRUE),
    pl_mediana = median(pl, na.rm = TRUE)
  ) %>%
  ungroup()

ibov_pl_summary %>%
  ggplot(aes(x = data)) +
  geom_line(aes(y = pl_media, color = "Média"), size = 1) +
  geom_line(aes(y = pl_mediana, color = "Mediana"), size = 1.2, linetype = "dashed") +
  labs(
    title = "P/L (Preço/Lucro) do IBOV: Média vs. Mediana",
    x = "Data",
    y = "P/L",
    color = "Métrica"
  ) +
  scale_color_manual(values = c("Média" = "#D55E00", "Mediana" = "#009E73")) +
  theme_minimal() +
  theme(plot.title = element_text(hjust = 0.5, face = "bold"))
```

Note **Vantagens da Mediana para Índices**

Em mercados voláteis ou com empresas em diferentes estágios de
maturidade, a mediana oferece uma medida de tendência central mais
estável e representativa. Ela evita que uma única empresa com um P/L
extremamente alto ou baixo distorça a percepção do *valuation* do índice
como um todo, fornecendo um *benchmark* mais confiável para comparação.

## Próximos Passos

- **Jornada Estatística em Séries Temporais**: Evolua da análise
  descritiva básica para a modelagem preditiva avançada. Comece
  dominando **conceitos de estacionariedade** e autocorrelação (funções
  ACF/PACF), avance para regressões lineares simples aplicadas ao tempo
  e, em seguida, explore regressões dinâmicas que incorporam variáveis
  externas (ex: impacto da Selic no P/L). O estágio final desta jornada
  é a implementação de Modelos de Espaço de Estados, utilizando o
  **Filtro de Kalman** para estimar parâmetros que mudam ao longo do
  tempo, permitindo que o seu modelo quantamental se adapte
  automaticamente a novas condições de mercado sem a necessidade de
  janelas fixas de rolagem (rolling windows).

::: {.callout-tip collapse="true"}
#### Cointegração
Podemos afirmar que essa jornada estatística é o **alicerce
indispensável** para entender a cointegração de forma profunda e não
apenas como uma "fórmula pronta".

### 1. A Escada da Cointegração

Para entender a cointegração (que é, simplificadamente, quando dois
ativos "caminham juntos" no longo prazo, apesar de flutuações curtas),
você precisa obrigatoriamente passar por esses degraus: \*
**Estacionariedade:** Você não consegue entender cointegração sem saber
o que é uma série estacionária. A cointegração é, por definição, a busca
por uma combinação linear de duas séries não-estacionárias que resulte
em uma **série estacionária**. \* **Regressão Linear:** O "Hedge Ratio"
(a proporção de um ativo em relação ao outro) é o coeficiente $\beta$ de
uma regressão. Se você não domina a regressão, não entende como o modelo
tenta equilibrar os dois ativos.

### 2. O Salto para a Cointegração Dinâmica

A maioria dos tutoriais para em testes estáticos (como Engle-Granger).
Porém, no mercado real, a relação entre duas empresas (ex: Itaú e
Bradesco) muda. É aqui que o **Filtro de Kalman** se torna o "chefe
final": \* Em vez de um $\beta$ fixo, o Filtro de Kalman permite um
$\beta$ variante no tempo. \* Isso significa que você está fazendo
**Cointegração Dinâmica**, que é o estado da arte para estratégias de
*Pairs Trading*.
:::

- **Integração com a Ontologia:** Conecte os dados de P/L e outros
  múltiplos diretamente da ontologia do projeto para gerar gráficos
  dinâmicos e atualizados.

::: {.callout-tip collapse="true"}
#### Conexão com a Ontologia
O caminho estatístico dá a "ferramenta", mas a **Ontologia** e a
**Similaridade** (que discutimos antes) dão o "alvo". A estatística diz
*como* operar, e a ontologia diz *quem* operar (escolhendo pares que
fazem sentido fundamentalista).
:::

- **Análise de Setores:** Compare a evolução do P/L mediano de
  diferentes setores da B3 para identificar quais estão mais "caros" ou
  "baratos" historicamente.
- **Bandas de Valuation:** Crie bandas de *valuation* (ex: P/L +/- 1
  desvio padrão) para identificar quando um ativo ou índice está em
  patamares extremos de *valuation*.
