---
# title: "Cointegração"
format: html
editor: visual
---

```{=html}
<style>

.page-header {
    display: flex;
    align-items: center;
    gap: 12px;
    margin: 20px 0 30px 0;
}

.page-header h2 {
    margin: 0;
    line-height: 1.1;
}

.back-button {
    font-size: 2rem;
    text-decoration: none;
    color: inherit;
    line-height: 1;
    display: flex;
    align-items: center;
    justify-content: center;
    transition: 0.2s;
}

.back-button:hover {
    color: #0d6efd;
    transform: translateX(-2px);
}

</style>
```

::: page-header
<a class="back-button" href="time_series.html" title="Back to Home"> ❮
</a>

<h2>Cointegração</h2>
:::

Neste notebook, embarcaremos em uma jornada estatística para entender
como ativos financeiros se movem em conjunto. Começaremos com medidas
simples de associação e progrediremos até o conceito avançado de
cointegração, fundamental para estratégias de *pairs trading*.

## 1. Correlação de Pearson: A Medida da "Amizade"

A **Correlação de Pearson** é uma das formas mais comuns de quantificar
a relação linear entre dois ativos. Ela nos diz o quão forte e em que
direção (positiva ou negativa) dois ativos se movem juntos. Um valor
próximo de +1 indica uma forte correlação positiva, -1 uma forte
correlação negativa, e 0 nenhuma correlação linear.

::: {.callout-note collapse="true"}
#### Loading objects...

```{r echo=FALSE}
data_mart_path <- here::here("data","mart")
healthcheck_validation <- F
purrr::walk(list.files(here::here("R","dal"),full.names=TRUE),source)
```

```{r}
ontology <- DAL_Ontology$new()
quantamental <- DAL_Quantamental$new()
```

```{r}
time_series_sample_1 <- sample(ontology$get_b3_index()$IBOV$asset,1)
time_series_sample_1_similar_assets <- intersect((ontology$get_similarity_asset_df(time_series_sample_1,n=8) |> filter(relationship=="Within Same Sector"))$asset2,ontology$get_b3_index()$IBOV$asset)

if(length(time_series_sample_1_similar_assets)==0) time_series_sample_1_similar_assets <- c("ITUB4","VALE3","PETR4")
time_series_sample_1_similar_assets <- unique(sample(time_series_sample_1_similar_assets,3,replace=T))
if(length(time_series_sample_1_similar_assets)<2) time_series_sample_1_similar_assets <- c("ITUB4","VALE3","PETR4")
library(tidyverse)
start_time=Sys.time() ; similar_assets_df <- quantamental$assets(c(time_series_sample_1,time_series_sample_1_similar_assets)) |> filter(date>=max(date)-365) ; d <- difftime(Sys.time(), start_time, units = "secs") ; cat(sprintf(paste0("Tempo para carregar os dados de ",paste(c(time_series_sample_1,time_series_sample_1_similar_assets),collapse=" | ")," : %.5f %s"), as.numeric(d), attr(d, "units")))
if(!time_series_sample_1 %in% unique(similar_assets_df$asset)) {
  time_series_sample_1 <- time_series_sample_1_similar_assets[1]
  time_series_sample_1_similar_assets <- setdiff(time_series_sample_1_similar_assets,time_series_sample_1)
}
# similar_assets <- split(similar_assets_df, similar_assets_df$asset)
# Convert to wide format
wide_df <- similar_assets_df %>%
  select(date, asset, close) %>%
  pivot_wider(
    names_from = asset,
    values_from = close
  )
# Names of the two assets
# asset1 <- names(wide_df)[2]
# asset2 <- names(wide_df)[3]
asset1 <- time_series_sample_1
asset2 <- time_series_sample_1_similar_assets[1]
wide_df |> ggplot(aes(x=.data[["date"]],y=.data[[asset1]]))+geom_line()
wide_df |> ggplot(aes(x=.data[["date"]],y=.data[[asset2]]))+geom_line()
```
:::

```{r warning=F}
wide_df |> 
  ggplot(aes(x=.data[[asset1]],y=.data[[asset2]])) +
  geom_point(alpha=.6)+
  geom_smooth(method="lm",formula='y ~ x',se=F,color="dodgerblue")+
  labs(title=sprintf("%s vs %s",asset1,asset2),x=asset1,y=asset2)+
  theme_minimal()
```

```{r}
wide_df %>% select(-date) %>% cor(use = "pairwise.complete.obs")
pairs(wide_df[-1])
```

::: {.callout-important collapse="false"}
#### **Limitações da Correlação**

A correlação mede apenas a relação *linear*. Dois ativos podem ter uma
forte relação não-linear e apresentar uma correlação de Pearson baixa.
Além disso, a correlação não implica causalidade e pode ser enganosa em
períodos de crise ou alta volatilidade.
:::

## 2. Regressão Linear: Encontrando a Proporção de Equilíbrio (Hedge Ratio)

Enquanto a correlação nos diz *se* os ativos se movem juntos, a
**Regressão Linear** nos ajuda a entender *como* eles se movem em
relação um ao outro. Podemos modelar um ativo como função do outro para
encontrar o **Hedge Ratio**, que é o coeficiente angular da regressão
($\beta$). Este coeficiente indica quantas unidades de um ativo são
necessárias para "hedgear" uma unidade do outro.

```{r}
#| echo: false
set.seed(123)
df <- data.frame(asset.x = seq(10, 100, length.out = 100))
df$asset.y <- df$asset.x + rnorm(100, sd = 5)
ggplot(df, aes(asset.x, asset.y)) +
  geom_point(alpha = 0.6, color = "gray") +
  # Hedge ratio = 1
  geom_abline(
    intercept = 0,
    slope = 1,
    color = "black",
    linewidth = 1
  ) +
  # Hedge ratio = 2
  geom_abline(
    intercept = 0,
    slope = 2,
    color = "dodgerblue",
    linetype = "dashed",
    linewidth = 1
  ) +
  # Hedge ratio = 0.75
  geom_abline(
    intercept = 0,
    slope = 0.5,
    color = "seagreen",
    linetype = "dashed",
    linewidth = 1
  ) +
  annotate("label", x = 60, y = 130, label = "HR = 2"  , color="white", fill = "dodgerblue") +
  annotate("label", x = 85, y = 85 , label = "HR = 1"  , color="white", fill = "black") +
  annotate("label", x = 90, y = 34 , label = "HR = 0.5", color="white", fill = "seagreen") +
  # coord_equal() +
  labs(
    title = "3 diferentes Hedge Ratios",
    # x = "Asset 1 Price",
    # y = "Asset 2 Price"
  ) +
  theme_minimal(base_size = 14)

```

``` r
# --- Dados de Exemplo (continuando com os mesmos dados simulados) ---

# Realizar a regressão linear: Ativo B ~ Ativo A
modelo_regressao <- lm(ativo_b ~ ativo_a, data = dados_ativos)
summary(modelo_regressao)

# Extrair o Hedge Ratio (coeficiente do ativo_a)
hedge_ratio <- coef(modelo_regressao)["ativo_a"]
print(paste("Hedge Ratio (Beta):", round(hedge_ratio, 4)))
```

### Visualização da Reta de Regressão

Esta seção é para o seu plot da reta de regressão linear. Ele deve
mostrar a nuvem de pontos dos dois ativos e a linha que melhor os
representa, de acordo com o modelo de regressão.

``` r
# SEU CÓDIGO PARA PLOTAR A RETA DE REGRESSÃO LINEAR AQUI
# Exemplo:
# dados_ativos %>%
#   ggplot(aes(x = ativo_a, y = ativo_b)) +
#   geom_point(alpha = 0.6) +
#   geom_smooth(method = "lm", se = FALSE, color = "red") +
#   labs(
#     title = "Regressão Linear: Ativo B vs. Ativo A com Hedge Ratio",
#     x = "Preço Ativo A",
#     y = "Preço Ativo B"
#   ) +
#   theme_minimal()
```

## 3. Resíduos e Z-Score: O Desvio do Equilíbrio

Os **resíduos** da regressão representam a diferença entre o preço
observado de um ativo e o preço previsto pelo modelo de regressão. Em
outras palavras, eles mostram o quanto o par de ativos se desviou de sua
relação histórica. Para padronizar esses desvios, calculamos o
**Z-Score** dos resíduos.

Um Z-Score positivo e alto indica que o ativo modelado está "caro" em
relação ao outro (ou o par está esticado para cima), enquanto um Z-Score
negativo e baixo sugere que está "barato" (ou o par está esticado para
baixo). A ideia de **Retorno à Média (Mean Reversion)** é que esses
desvios tendem a se corrigir ao longo do tempo.

``` r
# --- Dados de Exemplo (continuando) ---

# Calcular os resíduos do modelo de regressão
dados_ativos$residuos <- residuals(modelo_regressao)

# Calcular o Z-Score dos resíduos
dados_ativos$z_score <- scale(dados_ativos$residuos)

# Visualizar os primeiros e últimos Z-Scores
head(dados_ativos$z_score)
tail(dados_ativos$z_score)
```

### Visualização do Z-Score dos Resíduos ao Longo do Tempo

Esta seção é para o seu plot do Z-Score dos resíduos. Ele deve mostrar a
evolução do Z-Score, idealmente com linhas indicando os limites de
desvio (ex: +/- 1 ou 2 desvios padrão) para identificar pontos de
entrada/saída em estratégias de *pairs trading*.

``` r
# SEU CÓDIGO PARA PLOTAR O Z-SCORE DOS RESÍDUOS AO LONGO DO TEMPO AQUI
# Exemplo:
# dados_ativos %>%
#   ggplot(aes(x = data, y = z_score)) +
#   geom_line(color = "blue") +
#   geom_hline(yintercept = 0, linetype = "dashed", color = "gray") +
#   geom_hline(yintercept = c(-1.5, 1.5), linetype = "dotted", color = "red") +
#   labs(
#     title = "Z-Score dos Resíduos (Desvio do Equilíbrio)",
#     x = "Data",
#     y = "Z-Score"
#   ) +
#   theme_minimal()
```

## 4. Cointegração: O Equilíbrio de Longo Prazo (Engle-Granger)

Finalmente, chegamos à **Cointegração**. Dois ativos são cointegrados se
eles não são estacionários individualmente (ou seja, seus preços tendem
a "andar sem rumo"), mas uma combinação linear deles (o *spread* gerado
pela regressão) é estacionária. Isso significa que, apesar de flutuações
de curto prazo, eles mantêm uma relação de equilíbrio de longo prazo.

O teste de **Engle-Granger** é um método comum para verificar a
cointegração. Ele envolve: 1. Realizar a regressão linear de um ativo
sobre o outro para obter os resíduos. 2. Testar se esses resíduos são
estacionários (geralmente usando um teste de Dickey-Fuller Aumentado -
ADF).

Se os resíduos forem estacionários, o par é considerado cointegrado, e o
*spread* (os resíduos) tende a retornar à sua média.

``` r
# --- Dados de Exemplo (continuando) ---

# Instalar e carregar o pacote para teste de cointegração (se necessário)
# install.packages("tseries") # Contém adf.test
library(tseries)

# Teste de estacionariedade dos resíduos (Teste ADF)
adf_test_result <- adf.test(dados_ativos$residuos, alternative = "stationary")
print(adf_test_result)

# Interpretação:
# Se o p-value for baixo (ex: < 0.05), rejeitamos a hipótese nula de não-estacionariedade,
# indicando que os resíduos são estacionários e o par é cointegrado.

if (adf_test_result$p.value < 0.05) {
  print("Os resíduos são estacionários: o par Ativo A e Ativo B é cointegrado.")
} else {
  print("Os resíduos NÃO são estacionários: o par Ativo A e Ativo B NÃO é cointegrado.")
}
```

Note **A Importância da Cointegração**

Para estratégias de *pairs trading*, a cointegração é crucial. Ela
garante que, quando o *spread* entre dois ativos se desvia de sua média,
há uma força econômica subjacente que tende a puxá-lo de volta. Sem
cointegração, um *spread* pode se afastar indefinidamente, transformando
uma estratégia de *mean reversion* em uma aposta direcional.

## Próximos Passos

- **Seus Plots:** Insira seus gráficos de regressão e Z-Score nos locais
  indicados.
- **Dados Reais:** Substitua os dados simulados por dados reais de pares
  de ativos da sua ontologia.
- **Cointegração Dinâmica:** Explore o Filtro de Kalman para estimar o
  Hedge Ratio dinamicamente, como discutido no mapa da jornada.
- **Backtesting:** Desenvolva uma estratégia de *pairs trading* baseada
  nos sinais de Z-Score e realize um *backtest* para avaliar sua
  performance histórica.

::: panel-tabset
## sample 1

## sample 2

## sample 3

## study 4
:::
